最高法院刑事判決　　　　　　　　　　　　　　　九十一年度台上字第四一七六號
　　上　訴　人　甲○○
右上訴人因詐欺案件，不服台灣高等法院台南分院中華民國八十九年四月十日第二審
判決（八十八年度上訴字第一六九五號，起訴案號：台灣台南地方法院檢察署八十六
年度偵字第一二二０七、一二二二七號），提起上訴，本院判決如左：
    主  文
原判決關於甲○○部分撤銷，發回台灣高等法院台南分院。
    理  由
本件原判決認定上訴人甲○○於台南市○○路○段二九六巷十五號開設鴻益法律代書
事務所，自民國八十五年十月間起，在上開事務所內，與魏文山（另案經一審法院判
處有期徒刑一年六月）、劉永乾（年籍不詳，未經起訴）共同基於意圖為自己不法所
有之概括犯意，由魏文山提供資金，劉永乾提供電腦端末機，上訴人仲介急需用錢之
謝佩蓉等人，以「假消費、真刷卡」之方式，於謝佩蓉等人並未實際消費之情況下，
由借款人提供信用卡供魏文山及劉永乾偽造刷卡消費紀錄，每刷卡新台幣（下同）一
萬元預扣利息一千三百元貸放予謝偑蓉等人，再憑客戶簽具之虛偽簽帳單，登載於其
業務上作成之請款單上，持向聯合信用卡處理中心（下稱信用卡中心）及發卡銀行請
款，使信用卡中心及發卡銀行陷於錯誤而如數付款，致生損害於信用卡中心及發卡銀
行，而取得與原本顯不相當之重利，並以之為常業，放貸金額達二百餘萬元，上訴人
依借款金額抽取百分之二或百分之三之利益。又自八十六年四月間起，與徐家福共同
在台南市○○路一三九巷五十一弄十九之一號，以「日仔會」之名，由徐家福集資五
十萬元，上訴人負責介紹急需用錢之陳福民、黃寶蓮等人前來借取金錢，約定借款期
限一個月，分十期清償本金，每三日一期，每月利息三十分（即月息百分之三十），
而取得與原本顯不相當之重利，並以之為常業，放款金額共約二百四十萬元，上訴人
每介紹一件分得一千五百元之利益。因而撤銷第一審科刑判決，改判依牽連犯從一重
仍論處上訴人共同意圖為自己不法之所有，以詐術使人將本人之物交付，為常業罪刑
。固非無見。
惟查：（一）、科刑判決認定事實所憑之證據，須與卷內之證據資料相適合，且其前
後理由亦須相一致，否則即有判決理由矛盾之違法，自足構成撤銷之原因。本件原判
決事實認定：上訴人及魏文山等與需錢之客戶即持卡人謝佩蓉等以「假消費、真刷卡
」方式，製作內容虛偽之簽帳單及請款單，持向信用卡中心及發卡銀行詐取金錢，放
貸金額達二百餘萬元，每簽帳一萬元預扣一千三百元之方式貸放（即客戶取得八千七
百元），上訴人抽取百分之二至三之利益（即二百至三百元），餘由魏文山等取得等
情。然據謝佩蓉證稱其委託上訴人申請信用卡後，尚未刷卡借錢，即被警查獲（第三
五五０三號警卷第十三頁）。原判決以謝佩蓉之證言作為認定上訴人常業詐欺及常業
重利之證據，與卷證資料不符，已屬證據上理由矛盾。且除謝佩蓉外，是否尚確有其
他「假消費、真刷卡」之持卡人？原判決事實謂信用卡中心與發卡銀行因上訴人之施
詐行為而陷於錯誤，如數付款，惟信用卡中心與發卡銀行依例會扣除一定成數之手續
費，此為公眾週知之事實，上訴人又已付給借款人八成七之金錢，原判決復未認定借
款人為詐財罪之共犯，則上訴人詐取之金錢究為全部簽帳款抑其差額？取得之利息扣
除信用卡中心或發卡銀行之手續費後，是否仍與原本顯不相當？上揭疑慮，與待證事
實至有關係，原判決均未調查釐清，復未於判決內詳加說明，遽認上訴人牽連犯常業
詐欺與常業重利罪，自有調查未盡及判決理由不備之違法。（二）、犯罪事實應依證
據認定之，有罪之判決書，應於理由內記載認定犯罪事實所憑之證據及其認定之理由
，否則即有理由不備之違法。原判決認上訴人憑客戶簽具之虛偽簽帳單，登載於其業
務上作成之「請款單」上，持以行使，尚牽連犯刑法第二百十六條、第二百十五條之
行使業務上登載不實文書罪。然綜觀全部卷證，並無任何上訴人或魏文山等製作之請
款單或簽帳單，原判決復未說明認定上訴人此部分犯行所憑之證據，亦有判決理由不
備之違法。以上或係上訴意旨所指摘，或為本院得依職權調查之事項，應認原判決關
於上訴人部分有撤銷發回更審之原因。
據上論結，應依刑事訴訟法第三百九十七條、第四百零一條，判決如主文。
中      華      民      國    九十一    年      七      月    二十五    日
                              最高法院刑事第十二庭
                                  審判長法官  張  淳  淙
                                        法官  謝  俊  雄
                                        法官  蘇  振  堂
                                        法官  張  春  福
                                        法官  呂  丹  玉
      右正本證明與原本無異
                                              書  記  官
中      華      民      國    九十一    年      七      月    三十一    日
